【裁判字號】    95,訴,258
【裁判日期】    950508
【裁判案由】    偽造有價證券等
【裁判全文】
臺灣高雄地方法院刑事判決               95年度訴字第258號
公  訴  人  臺灣高雄地方法院檢察署檢察官
被      告  丙○○
指定辯護人  本院公設辯護人丁○○
上列被告因偽造有價證券等案件，經檢察官提起公訴（94年度偵
緝字第2306號），本院判決如下：
    主  文
丙○○無罪。
    理  由
一、公訴意旨略以：被告丙○○意圖為自己不法之所有，於民國
    93年8 月間，在高雄市○○區○○路239 巷31號，竊取乙○
    ○所有已蓋發票人章之空白支票乙張（付款人為高雄市第二
    信用合作社，支票號碼EA0000000 號），得手後，隨於不詳
    時地，在該空白支票上填載發票日93年10月30日、金額新台
    幣（下同）壹拾萬元正並在支票背面簽立「目鏡」背書後，
    即於93年8 月間，在高雄市區某處，持該支票向不知情之張
    秀鴒（另案經檢察官為不起訴處分）借款10萬元，張秀鴒再
    持該紙支票向不知情之葉明進借款10萬元後交予丙○○。嗣
    葉明進於93年11月1 日，將上開支票存入所有富邦銀行高雄
    分行帳戶內（帳號：00000000000000號）提示請求付款時，
    因乙○○已辦理掛失止付而不獲兌現，始知上情，因認被告
    涉犯刑法第201 條第1 項偽造有價證券罪嫌及同法第320 條
    第1項 竊盜罪嫌。
二、按被告未經審判證明有罪確定前，推定其為無罪。犯罪事實
    應依證據認定之，無證據不得認定犯罪事實；不能證明被告
    犯罪者，應諭知無罪之判決，刑事訴訟法第154 條第1 項、
    第2 項、第301 條第1 項定有明文。次按認定不利於被告之
    事實，須依積極證據，苟積極證據不足為不利於被告事實之
    認定時，即應為有利於被告之認定，更不必有何有利之證據
    ；且被告否認犯罪所持之辯解縱屬不能成立，仍非有積極證
    據足以證明其犯罪行為，不能遽為有罪之認定；而認定犯罪
    事實所憑之證據，雖不以直接證據為限，間接證據亦包括在
    內，然而無論直接或間接證據，其為訴訟上之證明，須於通
    常一般之人均不致有所懷疑，而得確信其為真實程度者，始
    得據為有罪之認定，倘其證明尚未達此一程度，而有合理懷
    疑存在時，事實審法院復就其心證上理由予以闡述，敘明其
    如何無從為有罪之確信，因而為無罪之判決，尚不得任意指
    為違法，此分別有最高法院30年上字第816 號判例、30年上
    字第1831號判例、76年台上字第4986號判例可資參照。又刑
    法上所謂偽造有價證券，以無權簽發之人冒用他人名義簽發
    為要件，如果行為人基於本人之授權，或其他原因有權簽發
    者，則與無權之偽造行為不同（最高法院53年台上字第1810
    號則著有判例可參）。而本人同意他人以自己名義簽發支票
    使用，乃係一種授權行為，而授權行為，有以特定某部分之
    行為為限，如特定之金額、日期、張數等是，有未加以限制
    者，如對授權行為未加以任何限制，應解為概括授權。
三、公訴人認被告涉有上揭犯行，無非以：(一)被告之供述；(二)證
    人乙○○於偵查中之證詞；(三)另案被告張秀鴒於偵查中之供
    述；(四)證人葉明進於偵查中之證言；(五)系爭支票、退票理由
    單、掛失止付通知書影本各1 份；(六)法務部調查局94年9 月
    26日調科壹字第09400426770 號鑑定通知書等為其論斷依據
    。訊據被告固坦承於93年8 月間，持前開支票向張秀鴒借款
    10萬元等情，惟堅決否認有何竊盜及偽造有價證券之犯行，
    辯稱：系爭支票號碼EA0000000 號、付款人為高雄市第二信
    用合作社，發票人為乙○○之支票（下稱「系爭支票」），
    係伊於93年8 月間，在高雄市○○路239 巷21號乙○○住處
    ，向乙○○所借用，當時伊除向乙○○借用系爭支票外，同
    時另借用支票號碼分別為EA0000000 、EA0000000 、EA0000
    000 號3 紙支票，該4 紙支票均已由乙○○蓋妥發票人印章
    ，但金額、日期則為空白，由伊自行填載後，再持向他人借
    用款項，伊所借用之前開3 紙均已兌現，嗣因伊一時週轉不
    靈，房屋又遭拍賣，無力支付系爭支票之票款，始未予兌現
    等語。經查：
  (一)證據能力方面：
  1.按被告以外之人於審判外之言詞或書面陳述，除法律有規定
    者外，不得作為證據；又被告以外之人於檢察事務官、司法
    警察官或司法警察調查中所為之陳述，與審判中不符時，其
    先前之陳述具有較可信之特別情況，且為證明犯罪事實存否
    所必要者，得為證據；另被告以外之人於審判外之陳述，雖
    不符刑事訴訟法第159 條之1 至第159 條之4 之規定，而經
    當事人於審判程序同意作為證據，法院審酌該言詞陳述或書
    面陳述作成時之情況，認為適當者，亦得為證據；刑事訴訟
    法第159 條第1 項、第159 條之2 及第159 條之5 第1 項分
    別定有明文。經查：證人張秀鴒於司法警察調查中所為之陳
    述，及系爭支票、退票理由單、掛失止付通知書影本、法務
    部調查局94 年9月26日調科壹字第09400426770 號鑑定通知
    書暨票號EA0000000 、EA0000000 、EA0000000 號支票影本
    各1 份，雖為被告丙○○以外之人於審判外之言詞或書面陳
    述，屬於傳聞證據，惟檢察官、被告及辯護人於審判程序均
    同意以上開言詞及書面陳述，作為證據，本院審酌上開言詞
    及書面陳述作成時之證據取得過程並無瑕疵，且與待證事實
    具有關連性等情況，認為適當，應認依刑事訴訟法第159 條
    之5 第1 項之規定，得為證據，而有證據能力，合先敘明。
  2.次按前揭刑事訴訟法第159 條之5 之規定，係以被告以外之
    人於審判外之陳述不符合同法第159 條之1 至第159 條之4
    有關傳聞法則例外規定之情形，且該陳述須經法院審酌作成
    時之情況，認為適當時，始有其適用。此所謂「審酌該陳述
    作成時之情況，認為適當」者，係指依各該審判外供述證據
    製作當時之過程、內容、功能等情況，是否具備合法可信之
    適當性保障，加以綜合判斷而言；倘法院審酌結果，認為該
    違背法定程序屬證據相對排除法則，但其情節重大，或其可
    信度明顯過低之情事者，即應認其欠缺適當性，仍不具證據
    能力，而不得作為證據。至同法第158 條之3 規定：「證人
    、鑑定人依法應具結而未具結者，其證言或鑑定意見，不得
    作為證據」，其立法理由乃在擔保該證言或鑑定意見，係據
    實陳述或公正誠實之可信性，故未依法具結者，依證據絕對
    排除法則，當然無證據能力，而不得作為證據，自不得因當
    事人於審判程序之同意，逕認該未經具結之證言或鑑定意見
    ，亦得作為證據，此於適用同法條即第159 條之5 第2 項所
    定「視為有前項之同意」之情形者，亦應受上揭第158 條之
    3 規定之限制。查證人張秀鴒於臺灣高雄地方法院檢察署94
    年度偵字第1565號案件偵查中之證詞，並未具結擔保其證詞
    之可信性，依法不具證據能力，縱使被告、辯護人及檢察官
    於本案言詞辯論終結前，未針對此聲明異議，仍不得作為證
    據。
  3.另按被告以外之人於偵查中向檢察官所為陳述，除顯有不可
    信之情況者外，得為證據，刑事訴訟法第159 條之1 第2 項
    定有明文。偵查中對被告以外之人（包括證人、鑑定人、告
    訴人、被害人及共同被告等）所為之偵查筆錄，或被告以外
    之人向檢察官所提之書面陳述，性質上均屬傳聞證據。惟現
    階段刑事訴訟法規定檢察官代表國家偵查犯罪、實施公訴，
    依法其有訊問被告、證人及鑑定人之權，證人、鑑定人且須
    具結，而實務運作時，檢察官偵查中向被告以外之人所取得
    之陳述，原則上均能遵守法律規定，不致違法取供，其可信
    度極高，職是，被告以外之人前於偵查中已具結而為證述，
    除反對該項供述得具有證據能力之一方，已釋明「顯有不可
    信之情況」之理由外，不宜以該證人未能於審判中接受他造
    之反對詰問為由，即遽指該證人於偵查中之陳述不具證據能
    力。本件證人乙○○及葉明進於檢察官偵查中所為之陳述，
    既均已依法具結，且復無證據足認渠等於檢查官偵查中之供
    述有何顯不可信之情況，依上說明，渠等於偵查中之證言自
    均具有證據能力。
  (二)實體方面：
  1.被告於系爭支票上填載發票日期、金額及以「目鏡」名義背
    書後，於93年8 月間，在高雄市前金區某處，持向張秀鴒借
    款10萬元，張秀鴒再持系爭支票向葉明進兌換現金，嗣葉明
    進提示系爭支票時，因系爭支票已經發票人乙○○於93年11
    月1 日掛失止付而遭退票等情，業經被告於偵查中供承在卷
    （見94年度偵緝字第2306號偵查卷第23至24頁），並經證人
    張秀鴒於警詢（見警卷第1 頁）及證人葉明進於偵查中（見
    94年度偵字第1565號偵查卷第5 至6 頁）證述明確，並有系
    爭支票正、反面、退票理由單、掛失止付通知書影本（見警
    卷第4 至5 頁）及法務部調查局94年9 月26日調科壹字第09
    400426770 號鑑定通知書（見94年度偵緝字第2306號偵查卷
    第29頁）各1 份附卷足憑，此部分之事實，固堪認定。然證
    人張秀鴒及葉明進之證詞，及卷附系爭支票正、反面、退票
    理由單、掛失止付通知書影本暨法務部調查局鑑定通知書等
    ，僅足以證明被告在系爭支票填載發票日、金額及背書後交
    付張秀鴒用以借款，再由張秀鴒持以向葉明進兌換現金乙節
    ，尚無從據以認定系爭支票係被告竊取得來。
  2.證人乙○○於偵查中雖證稱：伊支票本平日均蓋妥印鑑章放
    置於公事包內，93年10月30日銀行通知伊有系爭10萬元之支
    票，伊始發現系爭支票不見，該支票背書為「目鏡」，伊知
    道「目鏡」即係被告，被告常在伊家中出入，支票可能係被
    告拿走或拾得，並非伊拿給被告等語（見94年度偵字第1565
    號偵查卷第6 至7 頁），惟嗣於本院審理時已到庭結證：因
    被告沒有支票，伊曾將支票借予被告使用，平常被告借用支
    票時，均係由伊將支票蓋好印章，並填載日期及金額後交付
    被告，但93年6 、7 月間，被告最後一次至伊家中借用支票
    時，因伊剛下班，人很累躺在沙發上休息，乃告知被告自行
    由伊公事包內拿取已蓋好發票人印鑑章之空白支票，被告當
    時借用好幾張，但確切之張數，伊已忘記，但伊有要求被告
    開立哪些支票必須告知，事後被告至伊家中時，曾告知已開
    立票號EA0000000 、EA0000000 、EA0000000 號3 紙支票，
    且屆期均已如期兌現，該3 紙支票之款項應係由被告自行存
    入或交由伊存入帳戶以供兌領，至於系爭支票，伊並不清楚
    被告究竟有無告知，但因銀行通知後，伊聯絡不上被告，而
    系爭支票上又非伊本人筆跡，伊才申請掛失止付，伊於偵查
    中所以為上開陳述，係指伊猜想可能係被告撿到或拿走支票
    ，而忘記告知，因被告拿支票時，是在伊很累快要睡著之情
    形下，被告應該沒有竊取系爭支票，伊當時只是因系爭支票
    與前開3 紙支票票期相距較遠，且又找不到被告詢問詳細情
    形，始猜想是否為被告拿走支票等語（見本院95年4 月24日
    審判筆錄第4 至10頁），復有上開票號EA0000000 、EA0000
    000 、EA0000000 號3 紙支票正、反面影本各1 份附卷足佐
    ，則被告辯稱系爭支票係其向證人乙○○借用，以向他人調
    借款項等語，即非無據。而系爭支票既係被告向證人乙○○
    借用，則被告在支票上填載票面金額及發票日期等事項，依
    常情乃經證人乙○○授權所為自明。
  3.此外，公訴人復未提出其他積極證據，資以證明被告確有上
    開所指竊盜及偽造有價證券之犯行，揆諸首揭法律規定與說
    明，既無足夠證據確信公訴意旨之指訴為真實，即不能證明
    被告犯罪，自應為被告無罪判決之諭知。
據上論斷，應依刑事訴訟法第301 條第1 項，判決如主文。
本案經檢察官甲○○到庭執行職務。
中    華    民    國    95    年    5     月    8     日
                  刑事第十三庭  審判長法  官  洪碩垣
                                      法  官  張金柱
                                      法  官  劉惠娟
以上正本證明與原本無異。
如不服本判決，應於判決送達後10日內，向本院提出上訴狀。
中    華    民    國    95    年    5     月    8     日
                                      書記官  陳素徵


司法院資訊處製作；財團法人民間司法改革基金會備份。
